臺灣高等法院民事判決
110年度上易字第320號
上  訴  人  陳沛欣  
            何學斌  
被  上訴人  陳榆霞  

訴訟代理人  李明哲律師
上列當事人間請求返還借款事件，上訴人對於中華民國110年1月
21日臺灣桃園地方法院109年度訴字第1219號第一審判決提起上
訴，本院於110年11月17日言詞辯論終結，判決如下：
    主      文
原判決關於命上訴人何學斌給付部分，及該部分假執行之宣告，
暨訴訟費用之裁判均廢棄。
上開廢棄部分，被上訴人在第一審之訴及假執行之聲請均駁回。
上訴人陳沛欣上訴駁回。
第一、二審訴訟費用由被上訴人負擔百分之十五，餘由上訴人陳
沛欣負擔。
    事實及理由
被上訴人主張：上訴人陳沛欣、何學斌（下合稱上訴人，分則
  逕稱其名）為夫妻，伊與陳沛欣為姊妹。伊前任職訴外人三鵬
  房屋仲介實業有限公司即東森房屋平鎮三仔頂加盟店（下稱三
  鵬公司）時，介紹上訴人以新臺幣（下同）628萬元購買訴外
  人吳盈儀所有如原判決附表1所示房地（下稱系爭房地）。惟
  陳沛欣因自備款不足，向伊借款，伊遂於107年3月15日以中國
  人壽保險股份有限公司（下稱中國人壽公司）保單（下稱系爭
  保單）質押借款110萬元，中國人壽公司於同月16日撥款110萬
  元至伊所有臺灣銀行五股分行帳戶（下稱被上訴人帳戶）內，
  伊於同月20日至五股分行帳戶提領現金100萬元，其中50萬元
  交予陳沛欣，陳沛欣旋存入何學斌所有臺灣中小企業銀行中壢
  分行帳戶（下稱何學斌帳戶），餘款50萬元依何學斌指示於同
  日存入訴外人恆昇事業有限公司帳戶（下稱恆昇公司帳戶），
  再分別於同年3月31日、4月10日提領20萬元、20萬元，加上前
  於3月5日自恆昇公司帳戶提領之10萬元，於3月31日、4月10日
  先後交付30萬元、20萬元交予陳沛欣。陳沛欣僅於同年5月3日
  返還23萬8,000元，尚餘76萬2,000元未還。另何學斌於107年3
  月11日簽立買方給付服務報酬承諾書（下稱系爭報酬承諾書）
  ，同意給付三鵬公司仲介費15萬元（下稱系爭仲介費），惟遲
  未給付，伊為求系爭房地買賣順利，雖未受何學斌委任，亦無
  法律上義務，仍代何學斌給付15萬元予三鵬公司，爰依民法第
  474條第1項、第478條規定，請求陳沛欣返還借款76萬2,000元
  ，併依民法第176條第1項規定，請求何學斌返還15萬元，及均
  自109年4月18日起至清償日止，按年息5%計算利息等語。原審
  為被上訴人全部勝訴之判決，上訴人不服提起上訴，被上訴人
  答辯聲明為：上訴駁回。　
上訴人則以：陳沛欣購買系爭房地時已備有自備款144萬元，無
  須向被上訴人借款。再者，系爭仲介費部分，其中10萬元係由
  陳沛欣交付現金予被上訴人，餘款5萬元則由何學斌匯予被上
  訴人，被上訴人再轉交予三鵬公司，被上訴人並未代墊系爭仲
  介費等語，資為抗辯。上訴聲明為：㈠原審判決廢棄。㈡被上訴
  人在第一審之訴及其假執行之聲請均駁回。
被上訴人主張伊任職於三鵬公司期間，介紹上訴人購買系爭房
  地，嗣由何學斌於107年3月11日與三鵬公司簽立系爭報酬承諾
  書，約定何學斌應給付三鵬公司系爭仲介費15萬元，復於同年
  4月7日以628萬元簽立系爭買賣契約，吳盈儀並依何學斌指示
  將系爭房地移轉登記予陳沛欣所有等情，為上訴人所不爭執，
  並有不動產標的現況說明書、系爭報酬承諾書、系爭買賣契約
  、建物登記謄本在卷為憑（見原審壢司調卷第22至43頁、訴字
  卷第111至115頁），且為上訴人所不爭執，自堪信為真實。。
   
被上訴人主張陳沛欣向其借貸100萬元，扣除陳沛欣業已清償部
  分，計尚欠76萬2,000元未清償，依民法第474條第1項、第478
  條規定，請求陳沛欣如數返還，然為陳沛欣所否認，並以前開
  情詞置辯。經查：
  ㈠按稱消費借貸者，謂當事人一方移轉金錢或其他代替物之所
    有權於他方，而約定他方以種類、品質、數量相同之物返還
    之契約，民法第474條第1項定有明文。依此規定，消費借貸
    ，為要物契約，須以金錢或其他代替物之交付為構成要件，
    因此，當事人主張有金錢借貸關係存在，須就其發生所須具
    備之特別要件即金錢之交付及借貸意思表示互相一致負舉證
    之責任。惟證明應證事實之證據資料，並不以可直接單獨證
    明之直接證據為限，凡先綜合其他情狀，證明某事實，再由
    某事實為推理的證明應證事實，該證明某事實之間接證據，
    自包括在內（最高法院91年度台上字第2578號、92年度台上
    字第1499號判決意旨參照）。
　㈡依陳沛欣不爭執真正之其與被上訴人108年1月16日之通訊軟
    體對話紀錄（見原審壢司調字卷第74至76頁），被上訴人向
    陳沛欣稱：「順便幾號要還錢，問好你老公，要還多少錢？
    」、「利息也該付吧…不要裝沒事，一毛也不還吧，為什麼
    ？你們欠我錢欸，所以呢？憑什麼？我用100多萬給你們做
    金流買房，你們現在不還錢，還要我做帳」、「我給你們錢
    是事實，明天麻煩你們簽本票，你們太可怕了，你們馬上翻
    臉不認帳」、「我覺得我該找你們家簽本票，你們太過份了
    …欺負我家太過分了，自私的一家人」、「一心幫你們做金
    流，讓你們買到房子」、「我沒錢，借你的錢都是保單借款
    借的，利息我也給你看了，利息很重」，陳沛欣則回以：「
    你要錢，要簽本票，你找我老公吧，你跟他約吧」、「欠錢
    還錢，天經地義」、「金流很謝謝你」、「買這個房子，我
    女兒為了要籌房貸，去當人體實驗藥物，大家都很緊」、「
    有錢怎麼會不還，就是沒錢才拖！」等語，觀諸上開對話內
    容，被上訴人主張其以保單借款100萬元予陳沛欣，作為購
    入系爭房地金流使用，陳沛欣則不否認有向上訴人借款，只
    是因為現在沒錢，所以拖欠未還，堪認被上訴人所稱陳沛欣
    向其借款100萬元之意思表示，已相互一致，且被上訴人亦
    已交付借款100萬元與陳沛欣。此外，並有被上訴人帳戶交
    易明細資料、取款憑條、現金支出傳票、存入憑條、恆昇公
    司帳戶歷史交易明細資料附卷可考（見原審壢司調字卷第48
    至66頁），自堪信被上訴人之主張為真正。　　
　㈢陳沛欣雖辯稱因被上訴人知其向父親陳財敬借款30萬元，上
    開對話內容均係被上訴人為陳財敬催討還款云云，然陳財敬
    借款之時間為108年6、7月間，業據陳沛欣於原審陳稱在卷
    （見原審訴字卷第158頁），核與陳財敬另案起訴請求陳沛
    欣返還借款時主張之借款時間相符（見原審訴字卷第147至1
    48頁），而上開對話時間為108年1月16日，被上訴人當無可
    能在斯時即向陳沛欣催討尚未存在之陳財敬借款。再者，從
    陳沛欣陳稱：「買這個房子，我女兒為了要籌房貸…」等語
    ，可知被上訴人與陳沛欣對話內容所指之借款均與系爭房地
    購買有關，而陳欣沛已自承向陳財敬之借款與購買系爭房地
    無涉等語明確（見本院卷第199頁），被上訴人豈有以毫無
    關連之系爭房地購買事宜為由，向陳沛欣催討歸還陳財敬借
    款之理。足徵陳沛欣上開辯詞，均為臨訟卸責之詞，不足採
    信。 　
　㈣陳沛欣復辯稱系爭房地時已備有自備款144萬元，得於107年4
    月30日前給付簽約款30萬元、完稅款98萬元，而無須向被上
    訴人借款，其中何學斌帳戶於107年3月20日存入之50萬元，
    40萬元係舅父陳裕耀歸還，餘款10萬元為家中存留之現金云
    云，惟陳沛欣並未就該部分事實舉證以實其說，其抗辯自非
    可採。陳沛欣另辯稱其以何學斌年終獎金24萬6,830元支付
    系爭房地期款一部云云，但觀諸何學斌帳戶交易明細（見本
    院卷第227至228頁），於107年2月9日匯入年終獎金24萬6,8
    30元、2月23日薪資2萬8,000元、3月23日薪資2萬8,000元、
    4月7日薪資2萬7,039元、4月23日薪資2萬8,000元、4月27日
    國泰人壽保險金2,730元，共36萬599元（246,830+28,000+2
    8,000+27,039+28,000+2,730=360,599，不含3月20日、21日
    存入之50萬元、20萬元）；而於2月10日至4月30日共提領31
    萬3,941元（詳細明細見本院卷第267頁），足見何學斌年終
    獎金大部分均已花用殆盡，當無法再支付系爭房地期款。至
    陳沛欣、何學斌曾辦理勞工貸款各10萬元，於107年3月21日
    存入何學斌帳戶部分，雖為被上訴人所不爭執（見本院卷第
    541頁）；何學斌於107年4月26日向臺灣銀行辦理信用貸款5
    0萬元部分，則晚於被上訴人借款時間，然均與本件借款無
    涉，自難執此遽為有利陳沛欣之認定。
　㈤被上訴人已借款100萬元予陳沛欣，已如前述，而除被上訴人
    自述被告陳沛欣已清償之23萬8,000元外，陳沛欣未能提出
    證據證明另有清償其他款項，是被上訴人主張陳沛欣尚積欠
    借款76萬2,000元未還，堪以認定，被上訴人依民法第474 
    條第1項、第478條規定，請求陳沛欣給付76萬2,000元，核
    屬有據。
被上訴人主張其為何學斌清償系爭仲介費，為無因管理，得依
  無因管理之法律關係請求何學斌償還，則為何學斌所否認。按
  未受委任，並無義務，而為他人管理事務者，其管理應依本人
  明示或可得推知之意思，以有利於本人之方法為之；管理人開
  始管理時，以能通知為限，應即通知本人，如無急迫之情事，
  應俟本人之指示，民法第172條、第173條第1項分別定有明文
  。被上訴人主張支付系爭仲介費，係未受委任而為何學斌管理
  事務所為，屬無因管理，既為何學斌所否認，自應由被上訴人
  就其並無義務而為何學斌管理事務，復曾以無因管理之意思通
  知何學斌等事實負舉證之責。被上訴人固提出三鵬公司統一發
  票為證（見原審壢司調卷第72頁），然該發票正本現由何學斌
  持有一事，為被上訴人所不爭執（見本院卷第198頁）；再者
  ，被上訴人僅主張以現金支付系爭仲介費（見本院卷第262頁
  ），而未能提出支付系爭仲介費金流以實其說，自難僅因被上
  訴人持有上開發票影本即遽認系爭仲介費為被上訴人所支付。
  此外，被上訴人復未舉證證明上開無因管理要件事實確屬存在
  ，則其主張所為符合民法第172條無因管理之規定，得依同法
  第176條第1項規定，請求何學斌返還云云，難認有據。 
綜上所述，被上訴人依第474條第1項、第478條規定，請求陳沛
  欣給付76萬2,000元，及自109年4月18日起至清償日止，按年
  息5%計算部分，洵屬有據，應予准許。至被上訴人依同法第17
  6條第1項規定，請求何學斌給付15萬元，及自109年4月18日起
  至清償日止，按年息5%計算部分，則為無理由，應予駁回。從
  而，原審就上開不應予准許部分，為何學斌敗訴之判決，自有
  未洽，上訴意旨指摘原判決此部分不當，求予廢棄改判，為有
  理由，爰由本院廢棄改判如主文第2項所示。至於上開應准許
  部分，原審為陳沛欣敗訴之判決，並無不合。陳沛欣仍執陳詞
  ，指摘原判決此部分不當，求予廢棄改判，為無理由，應駁回
  其上訴。　　 
本件事證已臻明確，兩造其餘之攻擊或防禦方法及所用之證據
  ，經本院斟酌後，認為均不足以影響本判決之結果，爰不逐一
  論列，附此敘明。
據上論結，本件何學斌上訴為有理由、陳沛欣上訴為無理由，
  判決如主文。
中　　華　　民　　國　　110 　年　　12　　月　　15　　日
                  民事第五庭    
                      審判長法  官  賴劍毅
                            法  官  洪純莉
                            法  官  陳君鳳
正本係照原本作成。
不得上訴。
中　　華　　民　　國　　110 　年　　12　　月　　16　　日

  　　　　　　　　　　　　　書記官  郭姝妤